ACORDAO-COMPLETO-2440170

ACÓRDÃO 3098/2020 ATA 44/2020 - PLENÁRIO

VISTOS, relatados e discutidos estes autos de representação, com pedido de medida cautelar, formulada pela empresa Papa Lix Plásticos e Descartáveis Ltda., com fundamento no art. 113, § 1º, da Lei 8.666/1993, acerca de possíveis irregularidades no edital do pregão eletrônico 2/2020, do tipo menor preço por item, conduzido pelo 2º Grupo de Artilharia de Campanha Leve - Regimento Deodoro do Exército Brasileiro, com vistas à aquisição de material de limpeza.
ACORDAM os ministros do Tribunal de Contas da União, reunidos em sessão Plenária, ante as razões expostas pelo relator, em:
9.1. com fulcro no art. 276, caput e § 3º, do RI/TCU, referendar a medida cautelar adotada pelo relator por meio do despacho contido na peça 49 destes autos, bem como as medidas acessórias adotadas;
9.2. encaminhar cópia desta deliberação ao 2º Grupo de Artilharia de Campanha Leve - MD/CE e à empresa representante.

Representação acerca de possíveis irregularidades em edital de pregão eletrônico com vistas à aquisição de material de limpeza.

2º Grupo de Artilharia de Campanha Leve - MD/CE.

3. Interessados/Responsáveis:
3.1. Interessados: 14ª Circunscrição de Serviço Militar (00.394.452/0155-50); Bravery Industria e Comercio de Produtos de Higiene e Limpeza Ltda (02.456.074/0001-62); Centro de Preparação de Oficiais da Reserva de São Paulo (00.394.452/0140-74); Charlei Boni (28.719.518/0001-07); Daliuma Comercio de Pecas Automotivas Ltda (16.785.419/0001-36); Essenza Industria Quimica Eireli (23.605.544/0001-82); Formula - Comercio e Servicos Ltda (00.683.732/0001-23); H. R. Mendonca (18.564.927/0001-10); Ideal Lins Comercial de Produtos e Equipamentos Ltda (29.760.555/0001-13); J C N Comercio e Empreendimentos Eireli (22.652.688/0001-27); J. J. Vitalli (08.658.622/0001-13); Koper In Comercio e Servicos Eireli (23.240.687/0001-38); Multisul Comercio e Distribuicao Ltda (12.811.487/0001-71); Safira Industria e Comercio de Cosmeticos Ltda (11.587.245/0001-83); Suares Distribuidora de Produtos de Limpeza Ltda (18.202.203/0001-26).

13.1. Ministros presentes: José Mucio Monteiro (Presidente), Walton Alencar Rodrigues, Augusto Nardes, Raimundo Carreiro, Ana Arraes, Bruno Dantas e Vital do Rêgo.
13.2. Ministros-Substitutos presentes: Augusto Sherman Cavalcanti, Marcos Bemquerer Costa, André Luís de Carvalho e Weder de Oliveira (Relator).

ACORDAO-COMPLETO-2454195

Acórdão 189/2021 - Plenário

WEDER DE OLIVEIRA

Adoto como relatório o despacho prolatado em 7/11/2020 (peça 49) , que fundamentou a concessão da medida cautelar ora em apreciação:
"Tratam os autos de representação formulada pela empresa Papa Liz Plásticos e Descartáveis Ltda. (peça 1) , com fundamento no art. 113, § 1º, da Lei 8.666/1993, acerca de possíveis irregularidades no edital do pregão eletrônico 2/2020, do tipo menor preço por item, conduzido pelo 2º Grupo de Artilharia de Campanha Leve - Regimento Deodoro do Exército Brasileiro, com vistas à aquisição de material de limpeza.
2.	As irregularidades apontadas pelo representante foram as seguintes (peça 10) :
'a) o edital deixou de exigir dos licitantes, para o fornecimento de produtos classificados como saneantes e cosméticos, a apresentação da autorização de funcionamento (AFE) , expedida pela Anvisa. Essa omissão cria situação de absoluta desigualdade entre os concorrentes, fere o princípio da legalidade, e está colocando em risco a saúde pública;
b) a administração pública não pode olvidar da exigência, em edital, da apresentação da documentação exigida pelos demais órgãos públicos, quando o certame tiver por objetivo a aquisição de produtos controlados, podendo, por conta disso, incorrer em erros ao contratar com empresas que não possuem o respectivo alvará, expedido pelo órgão competente;
c) o edital nada diz a respeito da apresentação da autorização de funcionamento de empresa (AFE) expedida pela Anvisa;
d) o poder regulamentador e fiscalizador da Anvisa é previsto pelo artigo 8º da Lei 9.782/1999, ao passo que os incisos III e IV do § 1º expressamente mencionam os cosméticos e saneantes;
e) não pairam dúvidas de que, para poder comercializar produtos saneantes e cosméticos no atacado a empresa precisa da AFE;
f) a decisão proferida nos autos da representação TC Processo 018.549/2016-0 concluiu que deve ser expressamente indicada no edital a exigência de apresentação da AFE e da licença estadual/municipal, quando aplicável;
g) os itens 1, 2, 3, 4, 5, 6, 7, 8; 12, 14, 15, 17, 18, 21, 22, 23, 24, 25, 26, 36, 37, 38, 39, 43, 47, 48, 56, 60, 61, 64, 65, 66, 67, 77, 78, 79 e 80, de acordo com a RDC 59/2010 da Anvisa estão na categoria de saneantes e os itens 68, 69 e 70 enquadram-se na categoria de cosméticos, de modo que não é permitido ao licitante dispensar da apresentação de AFE;
h) não exigir dos licitantes a apresentação da AFE/ANVISA maculou de nulidade absoluta o certame'.
3.	Diante dos fatos noticiados, o representante requereu a este Tribunal a suspensão liminar do pregão eletrônico 2/2020, o julgamento procedente da representação e a alteração do edital, para incluir a exigência de apresentação da autorização de funcionamento de empresa (AFE) expedida pela Anvisa e a licença estadual/municipal, quando aplicável.
4.	Registro que os noventa itens que compõem o objeto do PE ARP 2/2020 foram adjudicados aos licitantes vencedores, em 21/8/2020. 
II
5.	A Secretaria de Controle Externo de Aquisições Logísticas (Selog) , em exame de cognição sumária, analisou as alegações aduzidas pelo representante quanto ao PE ARP 2/2020, e considerou que estavam presentes os pressupostos do perigo da demora e da plausibilidade jurídica, necessários para a concessão da medida acautelatória na inicial. Tendo em vista, entretanto, a ausência de informações suficientes para a verificação do pressuposto do perigo da demora reverso, a unidade instrutiva concluiu pela necessidade de realização de oitiva prévia do órgão licitante (peça 8) . 
6.	Em despacho constante da peça 10, conheci da representação, uma vez estarem preenchidos os requisitos de admissibilidade, e determinei a realização da oitiva prévia para que o 2º Grupo de Artilharia de Campanha Leve - Regimento Deodoro do Exército Brasileiro se manifestasse sobre a representação e também esclarecesse pontos que considerei relevantes, quais sejam: 'a) houve impugnação administrativa do edital, se positivo, qual seu resultado; e b) há contrato vigente de fornecimentos dos produtos, se positivo, qual sua vigência.'
7.	A unidade instrutiva, após a analisar a resposta encaminhada pelo jurisdicionado, elaborou a instrução de peça 46, parcialmente reproduzida a seguir:
	'Análise quanto à plausibilidade jurídica e quanto à necessidade de adoção de medida cautelar:

	Item 12.2. 'a': ausência de exigência no edital para que as empresas fornecedoras de produtos de limpeza comprovem cumprir os requisitos previstos na Lei 6.360/1976, no Decreto 8.077/2013 e na Resolução 16/2014-Anvisa, dentre os quais a Autorização de Funcionamento de Empresa (AFE) e a Licença de Funcionamento Estadual/Municipal para comercialização de saneantes e/ou cosméticos, para os itens 01, 02, 03, 04, 05, 06, 07, 08; 12, 14, 15, 17, 18, 21, 22, 23, 24, 25, 26,36, 37, 38, 39, 43, 47, 48, 56, 60, 61, 64, 65, 66, 67, 77, 78, 79 e 80 (saneantes) e 68; 69 e 70 (cosméticos) .
Manifestação da Unidade Jurisdicionada sobre os indícios de irregularidades (peça 13) :
a) ao elaborar o edital do PE 2/2020, foram inseridas, com cautela, as exigências de comprovação de qualificação técnica, de modo a garantir simultaneamente a qualidade dos produtos e a observância aos princípios que regem as licitações públicas (p. 2) ;
b) eventual exigência quanto à apresentação do registro em nome do próprio licitante, na forma prevista no art. 12 da Lei 6.360/1976, poderia quebrar a isonomia entre os participantes, razão pela qual se optou por dar cumprimento à determinação legal mediante a sua inserção na especificação do produto a ser adquirida, ou seja, exigindo que a licitante comprovasse, como requisito de aceitação de sua proposta, o registro do produto em si mesmo, ainda que em nome do respectivo fabricante (p. 2) ;
c) a exigência que deve constar no edital é a de apresentação do registro do produto e não a autorização para funcionamento, como estabelece o art. 12 da Lei 6.360/76, ressaltando que o pregão em exame é destinado à participação exclusiva de Microempresas e Empresas de pequeno porte (p. 2) ; e
d) quanto à ausência dos itens 4 e 5 no item 8.9 do edital, se deve ao fato de não conter os respectivos produtos no Anexo A, da RDC 59 e por se enquadrarem no art. 3º da RDC 350, de 19/3/2020. E, em relação ao item 56, apesar de constar no referido anexo, não foi exigido o registro, fato que poderia ser sanado com o seu devido cancelamento, evitando dessa forma a aquisição de produto em desconformidade com as normas vigentes.
Análise:
6.	Em instrução prévia, esta unidade técnica já tinha concluído pela presença do pressuposto da plausibilidade jurídica, eis que os itens 8.8 e 8.9 do edital exigem somente o registro do produto ofertado, sem qualquer menção à exigência, da licitante, da Autorização de Funcionamento de Empresa (AFE) e da licença de funcionamento Estadual/Municipal para a comercialização de saneantes e/ou cosméticos. 
7.	Tal constatação, de fato, evidencia a inobservância da Lei 6.360/1976, do Decreto 8.077/2013 e da Resolução 16/2014-Anvisa, uma vez que a Anvisa, no âmbito do TC Processo 037.339/2019-2, esclareceu que 'as empresas que visam fornecer produtos de limpeza por meio de licitação deverão possuir AFE para distribuir saneantes, conforme disposto no art. 3º da RDC 16/2014, ressalvando-se que não há proibição para que uma mesma empresa execute as atividades de comércio varejista e atacadista de saneantes.'
8.	Em decorrência das informações prestadas pela Anvisa mencionadas no item anterior, mediante o Acórdão 2912/2020-TCU-Plenário (relator Ministro Raimundo Carreiro) , o TCU assim determinou: 
'9.3.1. nas contratações decorrentes do Pregão Eletrônico 118/2019, exija que as empresas fornecedoras de produtos de limpeza comprovem cumprir os requisitos previstos na Lei 6.360/1976, no Decreto 8.077/2013 e na Resolução 16/2014-Anvisa, dentre os quais a Autorização de Funcionamento de Empresa (AFE) para distribuir saneantes;' (grifos nossos) 
9.	Os esclarecimentos prestados pelo órgão não foram suficientes para afastar a irregularidade. Em sua resposta, a unidade jurisdicionada defende que a exigência de apresentação do registro do produto seria suficiente para atender as normas relativas à vigilância sanitária, informação que não se coaduna com os esclarecimentos prestados pela própria Agência Nacional de Vigilância Sanitária, no âmbito do TC Processo 037.339/2019-2. 
10.	Em que pese o esforço do contratante em garantir a ampla competitividade do certame, buscando inserir exigências mínimas que garantam a qualidade dos produtos a serem fornecidos, constata-se que a ausência da exigência de apresentação da Autorização de Funcionamento de Empresa (AFE) no edital do PE 2/2020 caracteriza violação à Lei 6.360/1976, ao Decreto 8.077/2013 e à Resolução 16/2014-Anvisa, bem como à jurisprudência do TCU. 
11.	A inexistência de contrato ou ata com vigência razoável com o mesmo objeto caracteriza a presença do pressuposto do perigo da demora reverso, eis que eventual anulação do certame poderia deixar as unidades do Exército sem produtos de limpeza, ocasionando transtornos e até mesmo colocando em risco a saúde das pessoas que ali transitam, sobretudo em período de enfrentamento ao vírus Covid-19. Não obstante a impossibilidade de anulação do certame, é possível a concessão da medida cautelar, no sentido de impedir adesões aos itens 1, 2, 3, 4, 5, 6, 7, 8; 12, 14, 15, 17, 18, 21, 22, 23, 24, 25, 26, 36, 37, 38, 39, 43, 47, 48, 56, 60, 61, 64, 65, 66, 67, 77, 78, 79 e 80 (saneantes) e 68; 69 e 70 (cosméticos) .
12.	Feitas essas considerações, propõe-se deferir o pedido de medida cautelar para impedir adesões aos itens 1, 2, 3, 4, 5, 6, 7, 8; 12, 14, 15, 17, 18, 21, 22, 23, 24, 25, 26, 36, 37, 38, 39, 43, 47, 48, 56, 60, 61, 64, 65, 66, 67, 77, 78, 79 e 80 (saneantes) e 68; 69 e 70 (cosméticos) , eis que o item 4.1 do Termo de Referência (peça 15, p. 13) prevê a possibilidade de utilização da ata por qualquer órgão ou entidade da Administração Pública, além do Centro de Preparação de Oficiais da Reserva de São Paulo (CPOR/SP) e da 14ª Circunscrição de Serviço Militar, que são órgãos participantes do Registro de Preços.
13. Adicionalmente, em atendimento à possibilidade de construção participativa de deliberações prevista na Resolução-TCU 315/2020, entende-se adequado que o TCU solicite ao órgão contratante a apresentação de possíveis ações corretivas para prevenir ou corrigir os indícios de irregularidades detectados ou remover seus efeitos. E, na hipótese de serem insuficientes, se manifeste quanto aos possíveis impactos de determinação para que o órgão não autorize adesões à ata de registro de preços e se abstenha de adquirir os produtos classificados como saneantes e/ou cosméticos, itens 1, 2, 3, 4, 5, 6, 7, 8; 12, 14, 15, 17, 18, 21, 22, 23, 24, 25, 26, 36, 37, 38, 39, 43, 47, 48, 56, 60, 61, 64, 65, 66, 67, 77, 78, 79 e 80 (saneantes) e 68; 69 e 70 (cosméticos) do edital, nos casos em que a empresa vencedora não comprove cumprir os requisitos previstos na Lei 6.360/1976, no Decreto 8.077/2013 e na Resolução 16/2014-Anvisa, dentre os quais a Autorização de Funcionamento de Empresa (AFE) e a Licença de Funcionamento Estadual/Municipal para comercialização de saneantes e/ou cosméticos, ou adquira somente o necessário até a conclusão de novo certame licitatório, nos termos do art. 14 da Resolução-TCU 315/2020, bem como o previsto nas Normas de Auditoria (NAT) aprovadas pela Portaria TCU 280/2010.
 (...) '.

II
8.	Conforme me manifestei no despacho em que acolhi a proposta de oitiva prévia do 2º Grupo de Artilharia de Campanha Leve, Regimento Deodoro do Exército Brasileiro, foi constatado que o edital referente ao PE 2/2020, nos itens 8.8 e 8.9, exigiu do licitante apenas o registro do produto ofertado, sem obrigatoriedade de apresentação de autorização de funcionamento da empresa (AFE) e da licença de funcionamento estadual/municipal, para a comercialização de saneantes e/ou cosméticos.
9.	constatação mencionada implica infração à Lei 6.830/1976, ao Decreto 8.077/2013 e à Resolução 16/2014 da Anvisa, segundo destacado na instrução de peça 46, acima reproduzida, o que demonstraria a plausibilidade jurídica do pedido de cautelar.
10.	Adicionalmente, restou configurado o pressuposto do perigo da demora, tendo em vista que ata de registro de preços foi assinada, havendo a possibilidade de emissão das notas de empenho a qualquer momento (peça 13, p. 2-3) .
11.	A resposta da unidade jurisdicionada revelou, contudo, que há o perigo da demora reverso, considerando que eventual determinação deste Tribunal para suspender o andamento do certame poderia deixar as unidades do Exército sem acesso a produtos de limpeza, o que colocaria em risco a saúde dos que ali transitam.
12.	Tendo em vista a preservação do interesse público, reputo adequada a proposta formulada pela Selog, para que seja determinada a adoção de medida cautelar, com fundamento no art. 276, § 3º, do RI/TCU, no sentido de impedir a adesão de outros órgãos ou entidades da administração pública, bem como do Centro de Preparação de Oficiais da Reserva de São Paulo (CPOR/SP) e da 14ª Circunscrição de Serviço Militar, à ata de Registro de Preços referente ao PE 2/2020 do 2º Grupo de Artilharia de Campanha Leve. 
13.	Diante do exposto, acolho integralmente as propostas a seguir, constantes do item 14 da instrução de peça 46:
'14.1.	conhecer da representação, satisfeitos os requisitos de admissibilidade constantes no art. 113, § 1º, da Lei 8.666/1993, c/c os arts. 235 e 237, VII, do Regimento Interno deste Tribunal, e no art. 103, § 1º, da Resolução - TCU 259/2014; 
14.2.	deferir o pedido de medida cautelar pleiteado no sentido de não autorizar adesões aos itens 1, 2, 3, 4, 5, 6, 7, 8; 12, 14, 15, 17, 18, 21, 22, 23, 24, 25, 26, 36, 37, 38, 39, 43, 47, 48, 56, 60, 61, 64, 65, 66, 67, 77, 78, 79 e 80 (saneantes) e 68; 69 e 70 (cosméticos) do edital, uma vez que a ausência da exigência de apresentação da Autorização de Funcionamento de Empresa (AFE) no edital do PE 2/2020 caracteriza violação à Lei 6.360/1976, ao Decreto 8.077/2013 e à Resolução 16/2014-Anvisa, bem como à jurisprudência do TCU;
14.3.	realizar a oitiva do 2º Grupo de Artilharia de Campanha Leve, Regimento Deodoro do Exército Brasileiro, com amparo no art. 276, § 3º, c/c art. 250, V, todos do Regimento Interno/TCU, para que, no prazo de quinze dias, se pronuncie em relação aos pressupostos da cautelar deferida, e também quanto ao seguinte ponto relativo ao PE 2/2020:
	a) ausência de exigência no edital para que as empresas fornecedoras de produtos de limpeza comprovem cumprir os requisitos previstos na Lei 6.360/1976, no Decreto 8.077/2013 e na Resolução 16/2014-Anvisa, dentre os quais a Autorização de Funcionamento de Empresa (AFE) e a Licença de Funcionamento Estadual/Municipal para comercialização de saneantes e/ou cosméticos, para os itens 1, 2, 3, 4, 5, 6, 7, 8; 12, 14, 15, 17, 18, 21, 22, 23, 24, 25, 26, 36, 37, 38, 39, 43, 47, 48, 56, 60, 61, 64, 65, 66, 67, 77, 78, 79 e 80 (saneantes) e 68; 69 e 70 (cosméticos) ;
14.4. realizar a oitiva do Centro de Preparação de Oficiais da Reserva de São Paulo (CPOR/SP) e da 14ª Circunscrição do Serviço Militar, com amparo no art. 250, § 3º, c/c o art. 250, V, do todos do Regimento Interno/TCU, para que, no prazo de quinze dias, se pronunciem em relação aos pressupostos da cautelar deferida, e também quanto aos seguintes pontos relativos ao PE 2/2020:
	a) ausência de exigência no edital para que as empresas fornecedoras de produtos de limpeza comprovem cumprir os requisitos previstos na Lei 6.360/1976, no Decreto 8.077/2013 e na Resolução 16/2014-Anvisa, dentre os quais a Autorização de Funcionamento de Empresa (AFE) e a Licença de Funcionamento Estadual/Municipal para comercialização de saneantes e/ou cosméticos, para os itens 1, 2, 3, 4, 5, 6, 7, 8; 12, 14, 15, 17, 18, 21, 22, 23, 24, 25, 26, 36, 37, 38, 39, 43, 47, 48, 56, 60, 61, 64, 65, 66, 67, 77, 78, 79 e 80 (saneantes) e 68; 69 e 70 (cosméticos) ;
14.5.	considerando a possibilidade de construção participativa das deliberações deste Tribunal, nos termos do art. 14 da Resolução-TCU 315/2020, bem como o previsto nas Normas de Auditoria (NAT) aprovadas pela Portaria-TCU 280/2010, referente aos comentários dos gestores (no que se aplica a representações e denúncias) :
	a) solicitar ao 2º Grupo de Artilharia de Campanha Leve - Regimento Deodoro do Exército Brasileiro, ao Centro de Preparação de Oficiais da Reserva de São Paulo (CPOR/SP) e à 14ª Circunscrição de Serviço Militar, caso queiram, no prazo de quinze dias:
	a.1) a apresentação de possíveis ações corretivas que poderão ser tomadas pelo 2º Grupo de Artilharia de Campanha Leve - Regimento Deodoro do Exército Brasileiro, pelo Centro de Preparação de Oficiais da Reserva de São Paulo (CPOR/SP) e pela 14ª Circunscrição de Serviço Militar para prevenir ou corrigir os indícios de irregularidades detectados ou remover seus efeitos;
	a.2) na hipótese de serem consideradas insuficientes, pelo TCU, as alternativas apresentadas pelas unidades jurisdicionadas, a manifestação quanto aos possíveis impactos de determinação deste Tribunal para que o órgão não autorize novas adesões aos itens 1, 2, 3, 4, 5, 6, 7, 8; 12, 14, 15, 17, 18, 21, 22, 23, 24, 25, 26, 36, 37, 38, 39, 43, 47, 48, 56, 60, 61, 64, 65, 66, 67, 77, 78, 79 e 80 (saneantes) e 68; 69 e 70 (cosméticos) do PE 2/2020; e para que adquira somente o necessário até a conclusão de novo certame para o mesmo objeto, nos casos em que a empresa vencedora não comprove cumprir os requisitos previstos na Lei 6.360/1976, no Decreto 8.077/2013 e na Resolução 16/2014-Anvisa, dentre os quais a Autorização de Funcionamento de Empresa (AFE) e a Licença de Funcionamento Estadual/Municipal para comercialização de saneantes e/ou cosméticos;
	b) alertar o 2º Grupo de Artilharia de Campanha Leve - Regimento Deodoro do Exército Brasileiro, o Centro de Preparação de Oficiais da Reserva de São Paulo (CPOR/SP) e a 14ª Circunscrição de Serviço Militar, com relação à construção participativa de deliberações, de que:
b.1) a sua manifestação quanto às alternativas para corrigir os indícios de irregularidades verificados e quanto aos impactos das possíveis medidas a serem adotadas pelo TCU será avaliada na proposição de mérito, mas não vincula as decisões desta Corte de Contas, notadamente quando os riscos decorrentes de sua adoção e/ou da manutenção de situação irregular não se coadunarem com o interesse público que se pretende tutelar;
b.2) a ausência de manifestação no prazo estipulado não impedirá o andamento processual, podendo o TCU vir a prolatar decisão de mérito, caso haja elementos suficientes que caracterizem afronta às normas legais e/ou possibilidade de ocorrência de prejuízos à Administração; e
b.3) a ausência de manifestação não será considerada motivo de sanção; 
14.6. realizar a oitiva das empresas FORMULA, COMÉRCIO E SERVIÇOS LTDA. (CNPJ 00.683.732/0001-23) , BRAVERY INDÚSTRIA E COMÉRCIO DE PRODUTOS DE HIGIENE (CNPJ 02.456.074/0001-62) .J.J. VITALLI (CNPJ 08.658..622/0001-13) , SAFIRA INDÚSTRIA E COMERCIO DE COSMETICOS LTDA. (CNPJ 11.587.245/0001-83) , MULTISUL COMERCIO E DISTRIBUICAO LTDA (CNPJ 12.811.487/0001-71) , DALIUMA COMERCIO DE PEÇAS AUTOMOTIVAS LTDA (CNPJ 16.785.419/0001-36) , SUARES DISTRIBUIDORA DE PRODUTOS DE LIMPEZA LTDA. (CNPJ 18.202.203/0001-26) , H. R. MENDONCA (CNPJ 18.564.927/0001-10) , J C N COMERCIO E EMPREENDIMENTOS EIRELI (CNPJ 22.652.688/0001-27) , KOPER IN COMERCIO E SERVICOS EIRELI (CNPJ 23.240.687/0001-38) , ESSENZA INDÚSTRIA QUIMICA EIRELI (CNPJ 23.605.544/0001-82) , CHARLEI BONI (CNPJ 28.719.518/0001-07) , IDEAL LINS COMERCIAL DE PRODUTOS E EQUIPAMENTOS LTDA. (CNPJ 29.760.555/0001-13) , com amparo no art. 276, § 3º, c/c art. 250, V, todos do Regimento Interno/TCU, para que, caso, queiram, no prazo de quinze dias, se pronunciem em relação aos pressupostos da cautelar deferida, e também quanto ao seguinte ponto relativo ao PE 2/2020:
a) ausência de exigência no edital para que as empresas fornecedoras de produtos de limpeza comprovem cumprir os requisitos previstos na Lei 6.360/1976, no Decreto 8.077/2013 e na Resolução 16/2014-Anvisa, dentre os quais a Autorização de Funcionamento de Empresa (AFE) e a Licença de Funcionamento Estadual/Municipal para comercialização de saneantes e/ou cosméticos, para os itens 01, 02, 03, 04, 05, 06, 07, 08; 12, 14, 15, 17, 18, 21, 22, 23, 24, 25, 26, 36, 37, 38, 39, 43, 47, 48, 56, 60, 61, 64, 65, 66, 67, 77, 78, 79 e 80 (saneantes) e 68; 69 e 70 (cosméticos) ;
14.7.	encaminhar cópia da presente instrução ao 2º Grupo de Artilharia de Campanha Leve - Regimento Deodoro do Exército Brasileiro, ao Centro de Preparação de Oficiais da Reserva de São Paulo (CPOR/SP) e à 14ª Circunscrição de Serviço Militar e às empresas FÓRMULA, COMÉRCIO E SERVIÇOS LTDA. (CNPJ 00.683.732/0001-23) , BRAVERY INDÚSTRIA E COMÉRCIO DE PRODUTOS DE HIGIENE (CNPJ 02.456.074/0001-62) , J. J. VITALLI (CNPJ 08.658.622/0001-13) , SAFIRA INDÚSTRIA E COMERCIO DE COSMETICOS LTDA. (CNPJ 11.587.245/0001-83) , MULTISUL COMERCIO E DISTRIBUICAO LTDA (CNPJ 12.811.487/0001-71) , DALIUMA COMERCIO DE PEÇAS AUTOMOTIVAS LTDA (CNPJ 16.785.419/0001-36) , SUARES DISTRIBUIDORA DE PRODUTOS DE LIMPEZA LTDA. (CNPJ 18.202.203/0001-26) , H. R. MENDONCA (CNPJ 18.564.927/0001-10) , J C N COMERCIO E EMPREENDIMENTOS EIRELI (CNPJ 22.652.688/0001-27) , KOPER IN COMERCIO E SERVICOS EIRELI (CNPJ 23.240.687/0001-38) , ESSENZA INDÚSTRIA QUIMICA EIRELI (CNPJ 23.605.544/0001-82) , CHARLEI BONI (CNPJ 28.719.518/0001-07) , IDEAL LINS COMERCIAL DE PRODUTOS E EQUIPAMENTOS LTDA. (CNPJ 29.760.555/0001-13) , de modo a embasar suas respostas; e
14.8.	comunicar ao representante a decisão que vier a ser prolatada.'  
Restituam-se os autos à Selog para a adoção das providências pertinentes'.
	É o relatório.

8.1. Rodrigo Luiz de Oliveira Staut (183.481/OAB-SP) e outros, representando Papa Lix Plásticos e Descartáveis Ltda.

Não atuou.

REPRESENTAÇÃO. PREGÃO ELETRÔNICO. Aquisição de material de limpeza e saneante. Possível inconformidade editalícia por não exigir dos licitantes a autorização do funcionamento (AFE) expedida pela Anvisa. Presença dos requisitos do perigo da demora e da plausibilidade jurídica do pedido. Possibilidade da presença do perigo da demora reverso. Oitiva prévia do órgão licitante. Confirmação da existência do perigo da demora reverso. Concessão de medida cautelar para suspender a adesão por órgãos da administração a alguns itens da ata de registro de preços. Determinação de oitiva. Restituição dos autos à unidade instrutiva APRECIAÇÃO DO PLENÁRIO.

REPRESENTAÇÃO (REPR)

Secretaria de Controle Externo de Aquisições Logísticas (Selog).

O presente processo refere-se à representação formulada pela empresa Papa Liz Plásticos e Descartáveis Ltda. (peça 1) , com fundamento no art. 113, § 1º, da Lei 8.666/1993, acerca de possíveis irregularidades no edital do pregão eletrônico 2/2020, do tipo menor preço por item, conduzido pelo 2º Grupo de Artilharia de Campanha Leve - Regimento Deodoro do Exército Brasileiro, com vistas à aquisição de material de limpeza.
2.	Os noventa itens que compõem o objeto do PE ARP 2/2020 foram adjudicados aos licitantes vencedores, em 21/8/2020. 
3	Segundo sintetizado na instrução da Secretaria de Aquisições Logísticas (Selog) , as irregularidades apontadas pelo representante são as seguintes (peça 10) :
"a) o edital deixou de exigir dos licitantes, para o fornecimento de produtos classificados como saneantes e cosméticos, a apresentação da autorização de funcionamento (AFE) , expedida pela Anvisa. Essa omissão cria situação de absoluta desigualdade entre os concorrentes, fere o princípio da legalidade, e está colocando em risco a saúde pública;
b) a administração pública não pode olvidar da exigência, em edital, da apresentação da documentação exigida pelos demais órgãos públicos, quando o certame tiver por objetivo a aquisição de produtos controlados, podendo, por conta disso, incorrer em erros ao contratar com empresas que não possuem o respectivo alvará, expedido pelo órgão competente;
c) o edital nada diz a respeito da apresentação da autorização de funcionamento de empresa (AFE) expedida pela Anvisa;
d) o poder regulamentador e fiscalizador da Anvisa é previsto pelo artigo 8º da Lei 9.782/1999, ao passo que os incisos III e IV do § 1º expressamente mencionam os cosméticos e saneantes;
e) não pairam dúvidas de que, para poder comercializar produtos saneantes e cosméticos no atacado a empresa precisa da AFE;
f) a decisão proferida nos autos da representação TC Processo 018.549/2016-0 concluiu que deve ser expressamente indicada no edital a exigência de apresentação da AFE e da licença estadual/municipal, quando aplicável;
g) os itens 1, 2, 3, 4, 5, 6, 7, 8; 12, 14, 15, 17, 18, 21, 22, 23, 24, 25, 26, 36, 37, 38, 39, 43, 47, 48, 56, 60, 61, 64, 65, 66, 67, 77, 78, 79 e 80, de acordo com a RDC 59/2010 da Anvisa estão na categoria de saneantes e os itens 68, 69 e 70 enquadram-se na categoria de cosméticos, de modo que não é permitido ao licitante dispensar da apresentação de AFE;
h) não exigir dos licitantes a apresentação da AFE/ANVISA maculou de nulidade absoluta o certame".
4.	A Secretaria de Controle Externo de Aquisições Logísticas (Selog) , em exame preliminar (peça 8) , considerou que estavam presentes os pressupostos do perigo da demora e da plausibilidade jurídica, mas não pôde se manifestar sobre o pressuposto do perigo da demora reverso, em vista da ausência de informações, tendo concluído, assim, pela necessidade de realização de oitiva prévia do órgão licitante (peça 8) . 
5.	Em acolhimento à proposta da Selog, conheci da representação e determinei a realização da oitiva prévia para que o 2º Grupo de Artilharia de Campanha Leve - Regimento Deodoro do Exército Brasileiro se manifestasse sobre a representação (peça 10) .
6.	Realizada a oitiva prévia, restou confirmado que o edital referente ao PE 2/2020, nos itens 8.8 e 8.9, exigiu do licitante apenas o registro do produto ofertado, sem obrigatoriedade de apresentação de autorização de funcionamento da empresa (AFE) e da licença de funcionamento estadual/municipal, para a comercialização de saneantes e/ou cosméticos. 
7.	Tal fato configura infração à Lei 6.830/1976, ao Decreto 8.077/2013 e à Resolução 16/2014 da Anvisa, segundo destacado na instrução de peça 46.
8.	A Selog também confirmou a existência do pressuposto do perigo da demora, considerando que a ata de registro de preços foi assinada e havia a possibilidade de emissão das notas de empenho a qualquer momento.
9.	Foi constatado o perigo da demora reverso, uma vez que eventual decisão deste Tribunal para suspender cautelarmente o andamento do certame poderia deixar as unidades do Exército sem acesso a produtos de limpeza.
10.	Dessa forma, com vista a proteger o interesse público, acolhi a proposta de encaminhamento da Selog e determinei a adoção de medida cautelar, com fundamento no art. 276, § 3º, do RI/TCU, para impedir, até que este Tribunal decida quanto ao mérito desta representação, a adesão de outros órgãos ou entidades da administração pública, bem como do Centro de Preparação de Oficiais da Reserva de São Paulo (CPOR/SP) e da 14ª Circunscrição de Serviço Militar, aos itens 1, 2, 3, 4, 5, 6, 7, 8; 12, 14, 15, 17, 18, 21, 22, 23, 24, 25, 26, 36, 37, 38, 39, 43, 47, 48, 56, 60, 61, 64, 65, 66, 67, 77, 78, 79 e 80 (saneantes) e 68; 69 e 70 (cosméticos) do edital ata de Registro de Preços referente ao PE 2/2020 (peça 49) . 
11.	Adicionalmente, determinei a realização das oitivas do 2º Grupo de Artilharia de Campanha Leve, Regimento Deodoro do Exército Brasileiro, do Centro de Preparação de Oficiais da Reserva de São Paulo (CPOR/SP) , da 14ª Circunscrição do Serviço Militar, bem como das empresas vencedoras do certame, para se pronunciarem, no prazo de quinze dias, caso queiram, em relação aos pressupostos da cautelar deferida e a outros aspectos concernentes ao PE 2/2020.
	Ante as razões de decidir apresentadas no relatório precedente e com fundamento no art. 276, § 1º, do RI/TCU, manifesto-me no sentido de que seja adotada a decisão que ora submeto à apreciação deste Colegiado, consoante sistemática adotada por meio da Comunicação da Presidência ao Plenário em 25/10/2017.
TCU, Sala das Sessões Ministro Luciano Brandão Alves de Souza, em 18 de novembro de 2020.
Weder de Oliveira
Relator